臺灣高等法院民事判決　　　　　　　　　 94年度上字第135號
上　訴　人　百亨通訊有限公司
法定代理人　謝文坪
訴訟代理人　康英彬律師
被　上訴人　神腦國際企業股份有限公司
法定代理人　林保雍
訴訟代理人　林玉娟
　　　　　　王淑琍律師
上列當事人間請求返還不當得利事件，上訴人對於中華民國94年
1月5日臺灣臺北地方法院93年度訴字第3086號第一審判決提起上
訴，本院於94年12月6日言詞辯論終結，判決如下：
    主  文
上訴駁回。
第二審訴訟費用由上訴人負擔。
    事實及理由
一、上訴人主張：伊係以銷售通訊器材為業，並與被上訴人訂有
    經銷合約，由伊按月向被上訴人訂購相關通訊用品，並由被
    上訴人所僱用之員工陳建智送交貨品予伊及請領貨款，惟於
    民國（下同）91年12月間，被上訴人向伊函稱尚欠其11月之
    貨款約新台幣（下同）68萬餘元，伊深感詫異，嗣發現11月
    間之銷貨單，有四張係遭人偽造以圖詐騙貨款，伊為保權益
    遂對被上訴人提起確認買賣關係不存在之訴，經證實前載四
    紙銷貨單確係偽造，獲勝訴判決，且被上訴人於該訴訟中所
    提其他月份共數十紙銷貨單中，經送法務部調查局鑑定後，
    另發現其中不同月份有七張銷貨單之簽收簽名亦係他人偽造
    ，而伊已先後支付系爭貨款共1,687,250元予被上訴人， 伊
    始知受騙，則被上訴人應返還所受領之不當得利連同利息。
    為此，依民法第179條規定， 求為判決：被上訴人應給付上
    訴人1,687,250元，及其中278,000元自91年8月6日起、315,
    000元自91年8月21日起、159,500元自91年8月23日起、209,
    250元自91年9月9日起、341,000元自91年9 月13日起、227,
    000元自91年10月3 日起、157,500元自91年10月16日起均至
    清償日止按年息百分之五計算之利息；並陳明願供擔保請准
    宣告假執行等語。
二、被上訴人則以：系爭貨款之訂購及交付與以往無任何不同之
    處，且伊於送交貨物後，除會請上訴人公司人員簽收外，約
    於每月25日會再交付對帳單，而對帳之同時又常會一併交付
    折讓證明單，經上訴人確認並同意無誤後，再由上訴人於折
    讓單上蓋章交回，上訴人並會扣除折讓金額簽發票據支付款
    項，且支票日期均為次月25日或30日，非當日支付。準此，
    上訴人於支付系爭貨款之前，均經核對，上訴人對於受領系
    爭貨物之事實於當時並無異議，並享受折讓之利益，在在證
    明上訴人確實受領系爭貨物，伊因此受領系爭貨款於法並無
    不合。上訴人提起本件訴訟，顯係基於鑑定機關錯誤鑑定之
    基礎，順勢否認先前已經核對確認之部分，企圖藉此獲得不
    法利益。退步言，上訴人如確未收受系爭貨物，應即時告知
    伊，伊不會向上訴人請求，亦不會有後續之出貨及今日之貨
    款糾紛。上訴人顯與有過失。若認伊應退還款項，就關於91
    年1月份682,000元上訴人應分擔損失部分，伊主張與本件請
    求抵銷等語，資為抗辯。
三、本件原審對於上訴人之請求，為其敗訴之判決，上訴人聲明
    不服，提起上訴，上訴聲明求為判決：(一)原判決廢棄；(二)被
    上訴人應給付上訴人1,687,250元，及其中278,000元自91年
    8月6日起、315,000元自91年8月21日起、159,500元自91年8
    月23日起、209,250元自91年9月9日起、341,000元自91年 9
    月13日起、227,000元自91年10月3 日起、157,500元自91年
    10月16日起均至清償日止按年息百分之五計算之利息；(二)願
    供擔保，求為宣告假執行。被上訴人答辯聲明則求為判決駁
    回上訴。
四、查兩造曾簽訂經銷合約書，由上訴人經銷被上訴人之商品。
    被上訴人曾交付上訴人如原判決附表所示七紙銷貨單，上訴
    人並已如數給付該七紙銷貨單之貨款計1,687,250元（ 如原
    判決附表所示）。此為兩造自承屬實，並有銷貨單在卷可稽
    （見原審卷第13-14頁），應堪信為真實。
五、上訴人雖主張上開七紙銷貨單乃被上訴人僱用之業務員陳建
    智利用業務往來之際探知上訴人人員之動靜，遂於每月數十
    張之銷貨單簽收聯中，將偽造近似上訴人員工「謝吉昌」簽
    名之紅色簽收聯混入其中，向上訴人請款，上訴人不查，而
    如數付款，然兩造實無買賣關係云云，並提出法務部調查局
    92 年10月17日調科貳字第09200369530號鑑定通知書為證（
    見原審卷第12頁）。惟為被上訴人所否認，並以確已交付貨
    物，雙方並經對帳折讓；兩造間確有買賣關係，伊收受系爭
    貨款並無不當得利等語置辯。是本件之爭點為兩造間有無買
    賣關係存在？被上訴人有無交付貨物？經查：
  (一)上訴人自承兩造交易流程為：上訴人以電話向被上訴人訂貨
    ，被上訴人即派業務員或快遞公司送貨至上訴人公司，並交
    付銷貨四聯單，上訴人店長簽收後留存銷貨單一聯（黃色聯
    ），餘三聯則由被上訴人所派人員收回。次月被上訴人業務
    員即持銷貨單（紅色聯）與對帳單前來上訴人公司對帳請款
    ，雙方並就折讓數額相互磋商確認，上訴人便按兩造同意數
    額簽發支票，交由被上訴人業務員帶回被上訴人公司，業務
    員再按折讓結果填寫折讓證明單寄至上訴人公司，上訴人於
    其上蓋章後再交予被上訴人業務員（ 見原審卷第138-139頁
    ）。足見在被上訴人請款之前，尚須經對帳程序，上訴人並
    非僅憑被上訴人業務員單方所持之銷貨單（紅色聯）之記載
    即為付款，果若被上訴人業務員僅單方以偽造銷貨單及對帳
    單請求付款，則上訴人必對有疑義之銷貨單提出反駁，然上
    訴人並未如此為之，足見兩造均經確認買賣貨物收受無誤後
    ，上訴人始為付款動作。
  (二)再者，依卷附對帳單觀之，其上均載有各次交易日期、結帳
    單號（即銷貨單號）、發票號碼、品名、單價、數量、應收
    帳款、未收帳款等資料，甚為詳細，兩造於對帳時應可一目
    瞭然。而依被上訴人所提(1)91年8 月22日之對帳單，即載有
    原判決附表編號一之交易，且91年8 月28日之折讓證明單並
    記載該次交易折讓進貨金額3,810元及營業稅額190元；(2)91
    年8 月22日之對帳單，則載有原判決附表編號二之交易，且
    91年8月28日折讓證明單記載該次交易折讓進貨金額6,429元
    及營業稅額321元，91年8月30日之折讓證明單則載明該次交
    易折讓進貨金額6,190元及營業稅額310元；(3)91年9月24 日
    對帳單則記載原判決附表編號三、四之交易，而91年9 月29
    日之折讓證明單亦分別記載原判決附表編號三部分之交易折
    讓進貨金額5,714元及營業稅額286元，原判決附表編號四部
    分之交易折讓進貨金額9,286元及營業稅額464元； (4)91年9
    月24日對帳單則載有原判決附表編號五之交易，91年9 月29
    日之折讓證明單則記載該次交易折讓進貨金額8,571元及營
    業稅額429元； (5)91年10月24日對帳單則載有原判決附表編
    號六之交易，91年10月4 日之折讓證明單則記載該次交易折
    讓進貨金額2,857元及營業稅額143元；(6)91年10月24日對帳
    單則記載原判決附表編號七之交易 （見原審卷第39-49頁）
    。顯見被上訴人均循正常交易程序交貨、請款。且上開對帳
    單上均有手寫之數字註記，益見兩造確有進行對帳手續。況
    卷附折讓證明單均經上訴人蓋用統一發票印章交回被上訴人
    公司（見原審卷第40、42、44、46、48頁），果若未有交易
    ，何來對帳折讓？參以：卷附銷貨單上關於上訴人之發票章
    係真正（見原審卷第13-15頁）等情以觀， 足證被上訴人確
    實依約交付貨物。
  (三)又原審向財政部台灣省北區國稅局桃園縣分局函調上訴人91
    年度進銷憑證明細資料表暨進銷交易對象彙加明細表核對結
    果（見原審卷第86-104頁），僅原判決附表編號七部分上訴
    人未依法申報，其餘六筆上訴人均已申報進項及折讓項目，
    益見兩造有交易事實。至原判決附表編號七部分上訴人雖未
    申報，然查卷附對帳單中亦有多紙發票上訴人未予申報，是
    尚難謂上訴人未曾與被上訴人為此筆交易。
  (四)上訴人雖舉法務部調查局鑑定通知書為證，主張原判決附表
    編號1-7 七紙銷貨單上之簽名均非謝吉昌本人簽名（不否認
    其上之公司印章），應屬偽造云云，然上訴人公司並非僅有
    謝吉昌一人，而員工於點收忙碌之際委由他人代簽，亦事所
    常見；況上訴人事後迭與被上訴人業務員進行對帳、折讓、
    確認實付貨款金額、簽發票據、收受發票暨於折讓證明單上
    蓋章繳回，均未有異議；甚且持系爭交易發票為稅務申報，
    在在可證兩造確有系爭交易事實，自不得僅以銷貨單上之簽
    名非謝吉昌本人所為即予全盤否認。上訴人雖舉被上訴人之
    業務員陳建智於另案證稱係爭七筆交易均由其親送，且此七
    紙銷貨單均交由謝吉昌本人親自簽名，而質疑何人簽名？然
    觀被上訴人之業務員陳建智上開證言，亦證確實有系爭七筆
    交易之事實，並不因何人簽名而異。上訴人主張無系爭交易
    云云，尚不足採。
六、綜上，被上訴人本於買賣關係，收受上訴人交付之貨款，自
    屬有法律上原因。從而上訴人本於不當得利法律關係，訴請
    被上訴人返還貨款1,687,250元及利息， 洵屬無據，不應准
    許。原審為上訴人敗訴之判決，並駁回其假執行之聲請，經
    核並無不合，上訴意旨，指摘原判決不當，求予廢棄改判，
    為無理由，應予駁回。
七、本件事證已臻明確，兩造其餘攻擊防禦方法及舉證，核與判
    決結果不生影響，故不予逐一論述，併此敘明。
八、據上論結，本件上訴為無理由，依民事訴訟法第449條第1項
    、第78條，判決如主文。
中　　華　　民　　國　　94　　年　　12　　月　　20　　日
                  民事第三庭審判長法  官　林敬修
                                  法  官　張靜女
                                  法  官　劉勝吉
正本係照原本作成。
如不服本判決，應於收受送達後20日內向本院提出上訴書狀，其
未表明上訴理由者，應於提出上訴後20日內向本院補提理由書狀
（均須按他造當事人之人數附繕本）上訴時應提出委任律師或具
有律師資格之人之委任狀；委任有律師資格者，另應附具律師資
格證書及釋明委任人與受任人有 民事訴訟法第466條之1第1項但
書或第2項（詳附註）所定關係之釋明文書影本。
中　　華　　民　　國　　94　　年　　12　　月　　21　　日
　　　　　　　　　　　　　　　　　書記官  李翠齡
附註：
民事訴訟法第466條之1（第1項、第2項）：
對於第二審判決上訴，上訴人應委任律師為訴訟代理人。但上訴
人或其他法定代理人具有律師資格者，不在此限。
上訴人之配偶、三親等內之血親、二親等內之姻親，或上訴人為
法人、中央或地方機關時，其所屬專任人員具有律師資格並經法
院認為適當者，亦得為第三審訴訟代理人。
